ACORDAO-COMPLETO-2352903

ACÓRDÃO 2787/2019 ATA 12/2019 - SEGUNDA CÂMARA

VISTOS, relatados e discutidos estes autos que cuidam de Tomada de Contas Especial instaurada pela Caixa em desfavor dos senhores Daniel Francisco Farias (11/2002 a 2008) e Wilson Virgínio de Lima (2009 a 2012) , ambos ex-Prefeitos do Município de São Pedro da Cipa/MT, e Alexandre Russi (2013 a 2020) , atual prefeito daquele Município, em razão de indícios de não consecução dos objetivos pactuados por meio Contrato de Repasse nº 172.232-15/2004 (peça 1, p. 51-56) , celebrado entre a União, e o Município de São Pedro da Cipa/MT, tendo por objeto o “apoio de infraestrutura turística”, com vigência estipulada para o período de 31/12/2004 a 16/8/2005, continuamente prorrogada até 31/7/2017.
	ACORDAM os Ministros do Tribunal de Contas da União, reunidos em Sessão da Segunda Câmara, diante das razões expostas pelo Relator, em:
	9.1. considerar revéis os responsáveis, Daniel Francisco Farias, CPF XXX.591.591-XX e Wilson Virgínio de Lima, CPF XXX.263.541-XX, dando-se prosseguimento ao processo, com fulcro no art. 12, § 3º, da Lei n. 8.443/92
	9.2. acatar as alegações de defesa do responsável, Sr. Alexandre Russi, CPF XXX.680.641-XX, atual prefeito do Município de São Pedro da Cipa/MT;	
	9.3. julgar regulares com ressalva, nos termos do arts. 1º, inciso I, e 16, inciso II, e 23, inciso II, da Lei 8.443/1992, c/c os arts. 1º, inciso I, 208 e 214, inciso II, do Regimento Interno do TCU, as contas dos responsáveis, Sr. Daniel Francisco Farias, CPF XXX.591.591-XX, Sr. Wilson Virgínio de Lima, CPF XXX.263.541-XX, ambos ex-Prefeitos do Município de São Pedro da Cipa/MT (CPF) , e do responsável, Sr. Alexandre Russi, CPF XXX.680.641-XX, atual prefeito do Município de São Pedro da Cipa/MT, dando-lhes quitação;
	9.4. enviar cópia do presente Acórdão ao Ministério do Turismo, à Caixa e aos responsáveis, para ciência, informando que a presente deliberação, acompanhada do Relatório e do Voto que a fundamenta, está disponível para a consulta no endereço www.tcu.gov.br/acordaos, além de esclarecer que, caso requerido, o TCU poderá fornecer as correspondentes cópias de forma impressa e sem custos.

Tomada de contas especial  em razão da não consecução dos objetivos pactuados do Contrato de Repasse celebrado entre a União, por intermédio do Ministério do Turismo, e o Município de São Pedro da Cipa/MT, tendo por objeto o apoio de infraestrutura turística, com vigência estipulada para o período de 31/12/2004 a 16/8/2005, continuamente prorrogada até 31/7/2017.

Segunda Câmara

Prefeitura Municipal de São Pedro da Cipa - MT.

3. Interessados/Responsáveis:
3.1. Interessados: Caixa Econômica Federal (00.360.305/0003-63); Ministério do Turismo (vinculador) (05.457.283/0001-19)
3.2. Responsáveis: Alexandre Russi (XXX.680.641-XX); Daniel Francisco Farias (XXX.591.591-XX); Wilson Virginio de Lima (XXX.263.541-XX).

13.1. Ministros presentes: Ana Arraes (Presidente), Augusto Nardes, Aroldo Cedraz e Raimundo Carreiro (Relator).
13.2. Ministro-Substituto presente: André Luís de Carvalho.

RAIMUNDO CARREIRO

Transcrevo a seguir, nos termos do art. 1º, § 3º, inciso I, da Lei nº 8.443/92, a instrução lavrada no âmbito da Secretaria de Tomada de Contas Especial (peça 25) , cujas conclusões contaram com a anuência do corpo diretivo daquela unidade técnica (peças 26 e 27) , bem como do Ministério Público junto ao TCU, representado pelo Procurador Marinus Eduardo de Vries Marsico (peça 28) .
“1.	Cuidam os autos de Tomada de Contas Especial instaurado pela Caixa Econômica Federal—Caixa em desfavor de Daniel Francisco Farias (11/2002 a 2008) e Wilson Virgínio de Lima (2009 a 2012) , ambos ex-Prefeitos do Município de São Pedro da Cipa/MT, e Alexandre Russi (2013 a 2020) , atual prefeito do Município de São Pedro da Cipa/MT em razão da não consecução dos objetivos pactuados do Contrato de Repasse nº 172.232-15/2004 (peça 1, p. 51-56) , celebrado entre a União, por intermédio do Ministério do Turismo, representado pela Caixa Econômica Federal, e o Município de São Pedro da Cipa/MT, tendo por objeto o “apoio de infraestrutura turística”, com vigência estipulada para o período de 31/12/2004 a 16/8/2005, continuamente prorrogada até 31/7/2017 (peça 1, p. 78) .
2.	Registre-se que a instrução do presente processo foi atribuída a esta Unidade Técnica devido à transferência de estoque de processos da Secex/MT para a Secex/TCE.
HISTÓRICO
3.	O contrato foi celebrado em 31/12/2004, sendo previstos recursos para implementação do objeto no valor total de R$ 376.337,64, com a seguinte composição: R$ 16.337,64 de contrapartida do Contratado e R$ 360.000,00 à conta do Contratante, dos quais R$ 303.594,22 foram desbloqueados ao contratado, conforme tabela seguinte.
	Data
	Valor desbloqueio União
	Valor desbloqueio contrapartida
	TOTAL

	14/8/2007
	201.784,11
	9.157,43
	210.941,54

	4/12/2009
	88.630,43
	4.022,25
	92.652,68

	TOTAL
	290.414,54
	13.179,68
	303.594,22

4.	Foram apresentadas prestações de contas das duas parcelas desbloqueadas, obtendo-se aprovação da Caixa (peça 2, p. 5) .
5.	Com base no último Relatório de Acompanhamento - RAE, de 18/11/2009 (Peça 1, p. 112-115) , a obra teve execução de 80,67%. Consta outros relatórios de acompanhamento anteriores de peça 1, p. 99-101 e 102-107.
6.	Constatou-se que a obra necessita de várias correções para obter funcionalidade e cumprir com seus objetivos, conforme Parecer Técnico de Engenharia nº 430/2017 de peça 1, p. 137-138.
7.	O motivo da instauração da TCE foi a não execução total do objeto pactuado, visto que foi executado apenas 80,67 %, conforme último Relatório de Acompanhamento de peça 1, p. 112-115. Importar observar que não constou das notificações aos responsáveis na fase interna da TCE a falta de funcionalidade do objeto, pois se deram anteriormente à emissão do Parecer Técnico 430/2017. Por isso mesmo que nas notificações constou apenas a não execução total do objeto, sendo feita menção à falta de funcionalidade somente no relatório de tomador de peça 1, p. 132-235, posterior às mencionadas notificações.
8.	O responsável, Sr. Daniel Francisco Farias, foi devidamente notificado para que fosse regularizada a ocorrência referente retomada de obras, considerando a execução parcial dos objetivos pactuados, na data de 6/3/2015, conforme ofício e AR de Peça 1, p. 27-28, todavia, permaneceu silente.
9.	O responsável, Sr. Wilson Virgínio de Lima, foi devidamente notificado para que fosse regularizada a ocorrência referente retomada de obras, considerando a execução parcial dos objetivos pactuados, na data de12/5/2015, conforme ofício e AR de Peça 1, p. 29-31, todavia, permaneceu silente
10.	O responsável, Sr. Alexandre Russi, foi devidamente notificado para que fosse regularizada a ocorrência referente retomada de obras, considerando a execução parcial dos objetivos pactuados, na data de 6/3/2015, conforme ofício e AR de Peça 1, p. 33-34, todavia, permaneceu silente.
11.	Após instrução do feito, a Caixa Econômica emitiu o Relatório do Tomador de Contas Especial de Peça 1, p. 232-235, concluindo pelo débito no valor total dos valores pagos pela execução dos serviços, totalizando R$ 290.414,54 em valores originais, inserindo como responsáveis todos os prefeitos e ex-prefeitos citados nos itens anteriores desta instrução.
12.	Na primeira intervenção da Unidade Técnica foi proposto, com anuência do Secretário, a citação, solidariamente, do Sr. Daniel Francisco Farias, CPF XXX.591.591-XX; do Sr. Wilson Virgínio de Lima, CPF XXX.263.541-XX, ambos ex-Prefeitos do Município de São Pedro da Cipa/MT; e Alexandre Russi, CPF XXX.680.641-XX, atual prefeito do Município de São Pedro da Cipa/MT, em razão da “não conclusão do objeto pactuado no Contrato de Repasse n° 172.232-15/2004, celebrado entre a União, por intermédio do Ministério do Turismo, representado pela Caixa Econômica Federal, e o Município de São Pedro da Cipa/MT, tendo por objeto o “apoio de infraestrutura turística”, a despeito da existência de recursos disponíveis, observando-se a falta de funcionalidade dos serviços parcialmente executados”.
12.1.	Também foi proposto audiência do Sr. Alexandre Russi em razão do não cumprimento do prazo originalmente estipulado para prestação de contas (1/10/2017) . 
EXAME TÉCNICO
13.	O Sr. Daniel Francisco Farias foi regularmente citado por meio do Ofício 901/2018 (peça 11) , datado de 31/7/2018. Todavia, apesar de ter tomado ciência do expediente que lhe foi encaminhado, conforme atesta o aviso de recebimento (AR) que compõe a peça 16, não atendeu a citação e não se manifestou quanto à irregularidade verificada. Desse modo, transcorrido o prazo regimental fixado e mantendo-se inerte o aludido responsável, impõe-se que seja considerado revel, dando-se prosseguimento ao processo, de acordo com o art. 12, § 3º, da Lei 8.443/1992.
14.	O Sr. Wilson Virgínio de Lima foi regularmente citado por meio do Ofício 902/2018 (peça 10) , datado de 31/7/2018. Todavia, apesar de ter tomado ciência do expediente que lhe foi encaminhado, conforme atesta o aviso de recebimento (AR) que compõe a peça 14, não atendeu a citação e não se manifestou quanto à irregularidade verificada. Desse modo, transcorrido o prazo regimental fixado e mantendo-se inerte o aludido responsável, impõe-se que seja considerado revel, dando-se prosseguimento ao processo, de acordo com o art. 12, § 3º, da Lei 8.443/1992.
15.	O Sr. Alexandre Russi foi regularmente citado por meio do Ofício 900/2018 (peça 12) , datado de 31/7/2018 e ouvido em audiência por meio do Ofício 903/2018, datado de 31/7/2018 (peça 9) , tendo apresentado defesa a qual foi juntada ao processo às peças 23 e 24.
Alegações de Defesa
16.	De início, aduz que, infelizmente, o Ex- Gestor do Município, Sr. Daniel Francisco Farias, “não realizou a devida prestação de contas do contrato de forma correta, e, no momento em que o atual Gestor foi notificado para fazê-lo, através do Oficio n°. 3-4316/2013/GIGOV/CB, assinado pela Coordenador GERENCIA EXECUTIVA DO GOVERNO GIGOVB DA CAIXA ECONOMICA FEDERAL, já não possuía condições, eis que o objeto do presente contrato não fora concluído e que se fosse para tentar cumprir as exigências os valores hoje ultrapassariam em muito o valor a restituir” (peça 23, p. 3) .
16.1.	A seguir, após fazer diversas citações sobre questões de direito e informar que o Município impetrou ação civil pública, processo 3009-98.2016.811.0010 – da 1ª. Vara cível da comarca de JACIARA-MT, em face do Sr. Daniel Francisco Farias, afirma que conseguiu efetivar todos os reparos necessários e completar de forma satisfatório os 100% do CONTRATO DE REPASSE n.º 172.232-15/2004.
16.2.	Alega que, “ao contrário do que se afirma nas presentes irregularidades, houve sim a conclusão dentro da gestão do defendente, e houve também a retomada das obras do presente contrato de repasse 172.232-15/2004” (peça 23, p. 6) .
16.3.	Essa afirmação, aduz, “estão contidas no relatório em anexo (Relatório fotográfico de peça 23, p.  9-104) que demonstra que todas as irregularidades foram sanadas, estando aguardando apenas a vistoria final para conclusão e recebimento da presente obra e restituição do saldo do presente contrato”.
16.4.	Em conclusão, argumenta, “com base no que foi exposto, discutido e principalmente com espeque nos documentos carreados na presente defesa administrativa, espera-se sejam afastadas as supostas irregularidades do presente contrato de repasse 172.232-15/2004 em analise, vez que de maneira eficiente foi gerida a administração do então Prefeito Municipal Alexandre Russi”.
16.5.	Por fim, finaliza requerendo “reconsideração dos apontamentos mostrados no Relatório da Auditoria de Controle Externo dessa Egrégia Corte de Contas da União, consequentemente a aprovação do contrato de repasse 172.232-15/2004 julgando REGULARES no que se define ao GESTOR ALEXANDRE RUSSI”.
Análise
17.	A razão da citação foi porque não houve comprovação que as parcelas executadas tenham auferido benefícios à sociedade, de modo que, seguindo entendimento do TCU nessas condições, conclui-se que estas não devem abater o débito quantificado.
17.1.	O responsável traz como principal alegação que o objeto foi concluído na sua gestão e para comprovação encaminha o relatório fotográfico de peça 23, p. 9-16.
17.2.	Sobre isso, a jurisprudência do TCU é no sentido que fotografias não têm pleno valor probatório, sobretudo quando desacompanhadas de documentos capazes de estabelecer o nexo causal entre os recursos recebidos da União e as despesas incorridas na execução do objeto do convênio (Acórdão 9953/2016-TCU-Segunda Câmara, dentre outros) .
17.3.	Os únicos documentos formais que identificamos na sua defesa são os ofícios direcionados à Caixa emitidos pela prefeitura, já na sua gestão, juntados à peça 24, p. 3-4, nas datas de 18/7/2013 e 11/11/2013, respectivamente. Em um a prefeitura encaminha planilha orçamentária com os preços atuais visando realizar nova licitação e solicita a análise da Caixa para posteriormente realizar o referido procedimento licitatório. Em outro a Prefeitura informa providências sobre pendências parciais contidas em parecer Técnico de Engenharia da Caixa. Portanto, não são documentos hábeis a comprovar execução do objeto.
17.4.	Ademais, as fotografias datam de 2015 enquanto que a falta de funcionalidade foi verificada no Parecer Técnico 430/2017, de 16/5/2017 (peça 1, p. 137-138) . Logo conclui-se que as fotos por si só não servem para refutar as conclusões do parecer que foi posterior.
17.5.	Os responsáveis foram citados pela não conclusão do objeto, mas o parecer técnico apontou a falta de funcionalidade em virtude das observações descritas nos itens 2.2.1 a 2.2.5 do parecer supramencionado (peça 1, p. 137) , que são os seguintes:
2.2.1 A caixa do medidor de energia estava sem a tampa de proteção, resultando na exposição de cabos condutores de energia elétrica (fotos 09 e 13 – peça 1, p. 140) .
2.2.2 A caixa de passagem localizada próxima à mureta da entrada de energia elétrica estava sem a tampa de proteção, resultando, também, na exposição de cabos condutores de energia elétrica (fotos 10 e 11 – peça 1, p. 140) .
2.2.3 O quadro disjuntor estava sem a tampa de proteção, resultando na exposição de cabos condutores de energia elétrica (foto 12 – peça 1, p. 140) .
2.2.4 A cobertura e o forro do quiosque apresentam depredação e/ou deterioração pelo tempo (fotos 15 e 16 – peça 1, p. 141) .
2.2.5 Calçadas danificadas ou com fissuras em vários pontos tais como:
2.2.5.1 Trecho localizado no cruzamento da Rua São Lourenço com a Rodovia BR 163/364 estava danificado (foto 01 – peça 1, p. 139) .
2.2.5.2 Trecho em frente ao quiosque da Rua São Lourenço (foto 05 – peça 1, p. 139) .
17.6.	O último Relatório de Acompanhamento – RAE data de 18/11/2009 (Peça 1, p. 112-115) , onde não foram detectadas as irregularidades supramencionadas. Dessa forma, considerando que o Parecer Técnico 430/2017 foi emitido somente em 16/5/2017, portanto, quase oito anos depois, não se pode afirmar que as falhas foram decorrentes de má construção ou por deterioração pelo decurso do tempo (como é o caso dos subitens 2.2.4  e 2.2.5) ou até mesmo por atos de vandalismo (como é o caso dos subitens 2.2.1 a 2.2.3) .
17.7.	Ademais, também se observa que as falhas apontadas no referido Parecer Técnico 430/2017 são de natureza de pouca significância, não sendo suficientes para retirar a funcionalidade do objeto.
17.8.	Sendo assim, considerando ainda que foram aprovadas as prestações de contas dos recursos liberados (item 4 desta instrução) , autoriza que se proponha o julgamento das contas como regulares com ressalva, apesar de o responsável não ter se manifestado sobre a irregularidade apontada na audiência. Isso porque, foram apresentadas e aprovadas as prestações de contas das duas únicas parcelas de recursos liberados, portanto, mesmo não tendo formalmente apresentada a prestação de contas final, não haveria débito, pois a regularidade física e financeira teria sido atestada pela caixa nas prestações de contas parciais, podendo a prestação de contas final ser tratada como falha de natureza formal, tendo como reflexo apenas ressalva nas contas.
17.9.	Destarte, impõe-se que sejam acolhidas as alegações defesa apresentadas e que as presentes contas sejam julgadas regulares com ressalva no que pertine ao Sr. Alexandre Russi. Quanto aos demais responsáveis, estes deverão ter suas contas julgadas regulares, pois o Parecer técnico 430/2017 que apontou as irregularidades é posterior as suas gestões.
CONCLUSÃO
18.	Diante do relatado nos tópicos precedentes, conclui-se pelo acolhimento das alegações apresentadas e julgamento pela regularidade com ressalva das contas do Sr. Alexandre Russi e pela regularidade dos demais responsáveis.
PROPOSTA DE ENCAMINHAMENTO
19.	Diante do exposto, submetem-se os autos à consideração superior, propondo:
	a) considerar revéis os responsáveis, Daniel Francisco Farias, CPF XXX.591.591-XX e Wilson Virgínio de Lima, CPF XXX.263.541-XX, dando-se prosseguimento ao processo, com fulcro no art. 12, § 3º, da Lei n. 8.443/92
	b) acatar as alegações de defesa do responsável, Sr. Alexandre Russi, CPF XXX.680.641-XX, atual prefeito do Município de São Pedro da Cipa/MT;	
	c) Julgar regulares com ressalva, nos termos do arts. 1º, inciso I, e 16, inciso II, e 23, inciso II, da Lei 8.443/1992, c/c os arts. 1º, inciso I, 208 e 214, inciso II, do Regimento Interno as contas do responsável, Sr. Alexandre Russi, CPF XXX.680.641-XX, atual prefeito do Município de São Pedro da Cipa/MT, dando-lhe quitação;
	d) Julgar regulares, nos termos do arts. 1º, inciso I, e 16, inciso I, e 23, inciso I, da Lei 8.443/1992, c/c os arts. 1º, inciso I, 207 e 214, inciso I, do Regimento Interno, as contas dos responsáveis, Sr. Daniel Francisco Farias, CPF XXX.591.591-XX, e do Sr. Wilson Virgínio de Lima, CPF XXX.263.541-XX, ambos ex-Prefeitos do Município de São Pedro da Cipa/MT (CPF) , dando-lhes quitação plena;
	e) enviar cópia do Acórdão que vier a ser proferido ao Órgão Instaurador e aos responsáveis, para ciência, informando que a presente deliberação, acompanhada do Relatório e do Voto que a fundamenta, está disponível para a consulta no endereço www.tcu.gov.br/acordaos, além de esclarecer que, caso requerido, o TCU poderá fornecer sem custos as correspondentes cópias, de forma impressa.”
MANIFESTAÇÃO DO MINISTÉRIO PÚBLICO JUNTO AO TCU
2.	O Ministério Público junto ao Tribunal manifestou concordância com a proposta de encaminhamento oferecida pela unidade técnica, consoante o Parecer do Procurador Marinus Eduardo de Vries Marsico (peça 28) , a seguir transcrito:
“À vista dos elementos contidos nos autos, manifestamo-nos de acordo com a proposta alvitrada pela Unidade Técnica.”

8.1. Edmilson Vasconcelos de Moraes (8.548/OAB-MT) e outros, representando Alexandre Russi e Prefeitura Municipal de São Pedro da Cipa - MT.

Procurador Marinus Eduardo De Vries Marsico.

TOMADA DE CONTAS ESPECIAL. CONTRATO DE REPASSE PARA APOIO A INFRAESTRUTURA TURÍSTICA. INDÍCIOS DE NÃO EXECUÇÃO TOTAL DO OBJETO PACTUADO. ACOLHIMENTO DAS RAZÕES DE JUTIFICATIVA APRESENTADAS. CONTAS REGULARES COM RESSALVA. CIÊNCIA AOS INTERESSADOS. ARQUIVAMENTO.

TOMADA DE CONTAS ESPECIAL (TCE)

Secretaria de Controle Externo de Tomada de Contas Especial (SecexTCE).

Inicialmente, registro que atuo nos presentes autos por força do art. 152 do Regimento Interno do TCU.
2.	Como visto o Relatório antecedente, a TCE em análise foi instaurada pela Caixa contra os senhores Daniel Francisco Farias (11/2002 a 2008) e Wilson Virgínio de Lima (2009 a 2012) , ambos ex-Prefeitos do Município de São Pedro da Cipa/MT, e Alexandre Russi (2013 a 2020) , atual prefeito daquela municipalidade, em razão da não consecução dos objetivos pactuados por meio do Contrato de Repasse nº 172.232-15/2004 (peça 1, p. 51-56) , celebrado entre a União, e o Município de São Pedro da Cipa/MT, tendo por objeto o “apoio de infraestrutura turística”, com vigência estipulada para o período de 31/12/2004 a 16/8/2005, continuamente prorrogada até 31/7/2017.
3.	Os responsáveis foram regularmente citados (peças 10 a 12) , mas apenas o Sr. Alexandre Russi, encaminhou suas alegações de defesa (peças 23 e 24) .
4.	A citação dos responsáveis foi realizada em face da ausência de funcionalidade do objeto pactuado, conforme apontado no Parecer Técnico 430/2017, de 16/5/2017, elaborado pela Caixa (peça 1, p. 137) .
5.	Entretanto, no curso do presente processo verificou-se que o problema correspondia a falhas de itens de pequena materialidade e de pouca significância, as quais, de fato, não são suficientes para retirar a funcionalidade do objeto.
6.	Restou comprovado, também, que foram apresentadas e aprovadas as prestações de contas das duas únicas parcelas de recursos liberados. Sendo assim, mesmo não tendo sido formalmente apresentada a prestação de contas final, não há débito, pois a regularidade física e financeira foi atestada pela Caixa nas prestações de contas parciais, podendo a falha ser considerada de natureza formal, tendo como reflexo apenas ressalva nas contas.
7.	Observo que o processo poderia ter sido arquivado por ausência de pressupostos de constituição e de desenvolvimento válido, mas como houve a citação, deve-se julgar as contas como regulares com ressalva.
8.	Por fim, considerando que os responsáveis, Daniel Francisco Farias e Wilson Virgínio de Lima não responderam às citações, devem ser considerados revéis, dando-se prosseguimento ao processo, com fulcro no art. 12, § 3º, da Lei n. 8.443/92. Quanto ao mérito, deixo de acolher a proposta para que as suas contas sejam julgadas regulares. Em que pese haver sido comprovada a conclusão do objeto pactuado por meio do Contrato de Repasse nº 172.232-15/2004, suas contas devem ser julgadas regulares com ressalva, em vista das mesmas falhas que acarretam as ressalvas nas contas do Sr. Alexandre Russi.
9.	Ante o exposto, acolho, com o ajuste registrado no item 8 retro, as propostas uníssonas da unidade técnica, a qual teve a anuência do ministério Público junto ao TCU, e voto por que o Tribunal adote a minuta de acórdão que ora submeto à apreciação deste Colegiado.
TCU, Sala das Sessões Ministro Luciano Brandão Alves de Souza, em 23 de abril de 2019.
RAIMUNDO CARREIRO 
Relator